【裁判字號】    98,上,131
【裁判日期】    980825
【裁判案由】    債務人異議之訴
【裁判全文】
臺灣高等法院民事判決                   98年度上字第131號
上  訴  人  乙○○(原名姜禮球)
訴訟代理人  陳祖德律師
被 上訴 人  丙○○○
訴訟代理人  邱奕澄律師
複 代 理人  林珪嬪律師
被 上訴 人  甲○○
上列當事人間請求債務人異議之訴事件，上訴人對於中華民國九
十七年十一月十一日台灣桃園地方法院九十七年度訴字第八九七
號第一審判決提起上訴，經本院於九十八年八月十一日言詞辯論
終結，判決如下：
    主    文
上訴駁回。
第二審訴訟費用由上訴人負擔。
    事 實 及 理 由
一、本件上訴人聲明求為判決：(一)原判決廢棄。(二)台灣桃園地方
    法院（下稱原執行法院）九十六年度執字第九六０二號拍賣
    抵押物強制執行事件所為強制執行程序應予撤銷。(三)被上訴
    人丙○○○應將上訴人所有坐落桃園縣楊梅鎮○○段第一七
    九、一八０、一八二、一八三、一八四地號土地應有部分各
    十二分之一（下稱系爭土地），經桃園縣楊梅地政事務所（
    下稱楊梅地政事務所）以96年楊地字第015710號收件，於民
    國（下同）九十六年二月十四日登記，存續期間自九十五年
    一月十九日起至九十五年四月十二日止，權利價值最高限額
    新台幣（下同）四百萬元之抵押權登記予以塗銷。(四)被上訴
    人甲○○應將系爭土地經楊梅地政事務所以95年楊地字第01
    4880號收件，於九十五年一月二十三日登記，存續期間自九
    十五年一月十九日起至九十五年四月十二日止，權利價值最
    高限額四百萬元之抵押權登記予以塗銷。(五)確認被上訴人丙
    ○○○（見本院卷七二頁背面之更正聲明筆錄）執有上訴人
    於九十五年一月十二日所簽發、到期日為九十五年四月十二
    日、金額為三百萬元、票號為TH0000000 之本票（下稱系爭
    本票）債權不存在，並應將系爭本票返還予上訴人。(六)願供
    擔保，請准宣告假執行。
    被上訴人丙○○○未於言詞辯論期日到場，惟據其以前到場
    聲明求為判決：上訴駁回。
    被上訴人甲○○聲明求為判決：上訴駁回。
二、被上訴人丙○○○未於言詞辯論期日到場，核無民事訴訟法
    第三百八十六條所列各款情形，爰依上訴人之聲請，由其一
    造辯論而為判決，先予敘明。
三、上訴人起訴主張：伊積欠銀行借款三、四百萬元，經同事介
    紹認識訴外人黃永俊綽號「小張」，黃永俊向伊佯稱可找丁
    ○○代書出面替伊清償積欠銀行之債務，伊乃於九十五年一
    月十二日簽發系爭本票予黃永俊，並於同年月二十日提供伊
    所有系爭土地為擔保，設定最高限額四百萬元之抵押權（下
    稱系爭抵押權）予黃永俊之前妻即被上訴人甲○○，約定權
    利存續期間自九十五年一月十九日起至同年四月十二日止，
    惟黃永俊或被上訴人甲○○並未交付任何款項予伊，亦未代
    伊償還銀行債務。嗣被上訴人甲○○聲請拍賣抵押物，經原
    審法院以九十五年度拍字第七六八號裁定予以准許確定，被
    上訴人甲○○嗣將系爭抵押權讓與黃永俊之母即被上訴人丙
    ○○○，並於九十六年二月十四日辦畢系爭抵押權讓與登記
    ，被上訴人丙○○○再執上開拍賣抵押物裁定聲請原執行法
    院拍賣系爭土地（執行案號：九十六年度執字第九六０二號
    ）。伊係受訴外人黃永俊與被上訴人之詐騙而簽發系爭本票
    並設定系爭抵押權，爰以起訴狀繕本之送達為撤銷被詐欺之
    意思表示；又縱認伊不得撤銷被詐欺之意思表示，然被上訴
    人迄今未依約履行交付借款，雙方間消費借貸契約應未成立
    ，伊亦得主張系爭本票債權不存在，且系爭抵押權存續期間
    至九十五年四月十二日屆滿前，兩造間復無其他債權債務關
    係存在，被上訴人自無權實行系爭抵押權等情，爰依據所有
    物返還請求權及侵權行為、不當得利之法則，求為命如上訴
    聲明所示之判決。
    被上訴人丙○○○則以：上訴人於九十五年一月間向伊子黃
    永俊借貸三百萬元，雙方約定每月利息以一分計算，按月給
    付，由上訴人提供系爭土地為擔保，設定系爭抵押權，黃永
    俊乃先於九十五年一月十二日交付一百五十萬元予上訴人，
    上訴人即簽發系爭本票及債務證明書交予黃永俊收執，繼於
    同年月二十三日系爭抵押權設定登記辦畢時，黃永俊再依約
    將尾款一百五十萬元交付予上訴人收訖，至此上訴人已收受
    系爭借款之全部金額；嗣上訴人未依約償還第一期本息，上
    訴人與伊乃於同年二月二十日簽訂不動產買賣契約，約定上
    訴人將系爭土地出售予伊，伊則以上開三百萬元借款抵充買
    賣價金，並於買賣契約書之繳款備忘錄欄載明上訴人已收受
    繳款金額一百五十萬元，至尾款一百五十萬元雖於契約上載
    明於所有權移轉登記後給付，惟因上訴人早已收訖，故伊無
    庸再為給付，嗣因無法過戶而作罷，此亦經代書丁○○在場
    見證聽聞屬實，足證上訴人已收受系爭借款無訛；又因上訴
    人未依約償還借款，當時之抵押權人即被上訴人甲○○遂聲
    請拍賣抵押物，至九十五年七月間，被上訴人甲○○因與黃
    永俊離婚，乃將系爭抵押權及本票債權讓與伊，並曾以郵局
    存證信函通知上訴人債權讓與之事實；又上訴人自認其自九
    十五年五、六月間起，已遭原執行法院強制執行扣押薪資，
    然其始終並未對之提出法律上之救濟，復於九十六年七月間
    ，在電話中向黃永俊表示系爭借款確實已收訖等語，足見上
    訴人簽發系爭本票及設定系爭抵押權均非遭詐欺所為之意思
    表示，況上訴人於一年之除斥期間屆滿後始行使撤銷權，是
    其請求自無理由等語；而被上訴人甲○○亦以：伊只是系爭
    抵押權借名登記之人，伊前夫黃永俊與上訴人間有無借貸關
    係，伊並不清楚等語，資為抗辯。
四、兩造不爭執之事實：
    (一)上訴人於九十五年一月十二日簽發系爭本票予訴外人黃永
      俊執有，並於同年月二十日提供其所有系爭土地為擔保，
      設定最高限額四百萬元之抵押權予被上訴人甲○○（即黃
      永俊之前妻）（見原審卷十一頁及本院卷六五頁之本票、
      原審卷十二頁至十七頁之土地登記申請書、抵押權設定契
      約書、四七頁至四九頁之系爭土地登記謄本、本院卷四十
      頁背面之準備程序筆錄）。
    (二)被上訴人甲○○嗣於九十五年九月二十七日以郵局存證信
      函通知上訴人，將系爭抵押權及債權讓與被上訴人丙○○
      ○（即黃永俊之母），嗣復於九十六年二月十四日辦畢系
      爭抵押權之讓與登記（見原審卷二六頁、五一頁、本院卷
      六二頁至六三頁之土地登記謄本、郵局存證信函暨雙掛號
      郵局回執、本院卷四十頁背面之準備程序筆錄、七二頁背
      面之言詞辯論筆錄、七六頁、七八頁、八十頁、八二頁之
      系爭土地登記謄本）。
    (三)被上訴人丙○○○持原審法院九十五年度拍字第七六八號
      拍賣抵押物裁定，聲請原執行法院（執行案號：九十六年
      度執字第九六０二號）拍賣系爭土地，惟強制執行程序尚
      未終結（見原審卷五十頁之上開裁定、五二頁至五三頁之
      上訴人向原執行法院提出之聲請狀、本院卷四十頁背面之
      準備程序筆錄）。
五、上訴人雖主張伊簽發債務證明書、系爭本票及設定系爭抵押
    權予被上訴人甲○○後，並未取得系爭借款三百萬元，被上
    訴人甲○○或黃永俊亦未代償伊積欠銀行之債務作為借款之
    交付，雙方間消費借貸契約應未成立，伊交付系爭本票及設
    定系爭抵押權係被詐欺所為之意思表示，前開強制執行程序
    應予撤銷，被上訴人並應塗銷系爭抵押權設定登記，及返還
    系爭本票云云。惟為被上訴人丙○○○所否認，並以前開情
    詞置辯；且查：
   (一)上訴人確有向被上訴人丙○○○之子黃永俊借得三百萬元
     ，並簽發系爭本票及出具同意設定系爭抵押權予被上訴人
     甲○○之抵押權設定契約書予黃永俊收執，有被上訴人丙
     ○○○所提出之上訴人出具之債務證明書可稽（見原審卷
     四六頁），且上訴人對上開證明書之真正亦不爭執（見本
     院卷四十頁背面至四一頁之準備程序筆錄），復經證人即
     承辦代書丁○○在原審到場證稱：「因為原告（指上訴人
     ）要向被告（指被上訴人丙○○○）的兒子黃永俊借錢，
     被告的兒子黃永俊就委託我辦理書狀補發，因為原告的權
     狀不見了，權狀補發後，就辦理抵押權設定登記，設定給
     甲○○，之前她是黃永俊老婆，甲○○要把債權轉給被告
     丙○○○要通知原告，我們有通知原告，有發存證信函，
     另外有向原告要到印鑑證明，所以原告都很清楚。處理好
     後，他們二人到我事務所，原告因為無力清償，就約定成
     立買賣契約書，以借款抵買賣價金，將土地過戶給丙○○
     ○，雙方都有到我事務所」（見原審卷七九頁之言詞辯論
     筆錄）；又依被上訴人丙○○○所提出其子黃永俊與上訴
     人於九十六年七月間之電話對話錄音譯文所示，黃永俊一
     再詢問上訴人是否已取得系爭三百萬元借款，上訴人亦自
     認系爭借款確實已收訖（見原審卷五四頁之該電話錄音譯
     文），而上訴人對上開電話對話錄音譯文之真正亦不爭執
     （見本院卷四一頁之準備程序筆錄），是上訴人空言否認
     該電話對話錄音內容之真正，自不足取；再經參酌上訴人
     復自認被上訴人於九十五年五、六月間即已聲請原執行法
     院核發扣押命令按月扣取其薪資三分之一迄今（見本院卷
     四一頁之準備程序筆錄）。果上訴人確未收受系爭三百萬
     元借款，何以迄未對之提出任何法律上之救濟？又被上訴
     人甲○○嗣於九十五年九月二十七日以郵局存證信函通知
     上訴人，復敘明系爭三百萬元借款已屆清償期，上訴人迄
     未清償，而將系爭抵押權及債權讓與被上訴人丙○○○（
     見原審卷五一頁之該郵局存證信函暨雙掛號郵局回執），
     而上訴人亦迄未對之為反對之意思表示。綜上各情，益見
     被上訴人丙○○○之子黃永俊確有將系爭三百萬元借款交
     付上訴人收訖。上訴人於事後空言否認曾收受系爭三百萬
     元借款，並主張雙方間系爭消費借貸契約應未成立云云，
     殊不足取。
   (二)至上訴人主張伊交付系爭本票及設定系爭抵押權登記，係
     被黃永俊詐欺所為之意思表示云云。惟上訴人不能證明有
     被詐欺之事實，已如上述。況查上訴人係於九十五年一月
     十二日先簽發系爭本票予黃永俊執有，繼於同年月二十日
     再出具系爭抵押權設定契約書予黃永俊收執，迄上訴人於
     九十七年五月二十八日提起本件訴訟，表示以起訴狀繕本
     之送達作為撤銷被詐欺之意思表示時（見原審卷四頁至八
     頁之起訴狀收文戳及事實理由二之(一)），顯已逾一年之除
     斥期間，復為上訴人所自認（見本院卷四十頁背面之準備
     程序筆錄），依法亦已不得撤銷（民法第九十三條規定參
     照）。
   (三)雖上訴人又主張被上訴人甲○○亦應將系爭土地經楊梅地
     政事務所以95年楊地字第014880號收件，於九十五年一月
     二十三日登記，存續期間自九十五年一月十九日起至九十
     五年四月十二日止，權利價值最高限額四百萬元之抵押權
     登記予以塗銷云云。惟查被上訴人甲○○已於九十五年九
     月二十七日以郵局存證信函通知上訴人，已將系爭抵押權
     及債權讓與被上訴人丙○○○，嗣於九十六年二月十四日
     並已辦畢系爭抵押權之讓與登記與被上訴人丙○○○，已
     如上述。準此，被上訴人甲○○既已將系爭債權及抵押權
     讓與被上訴人丙○○○，並已辦畢系爭抵押權之讓與登記
     ，復已通知上訴人，被上訴人甲○○自已脫離系爭抵押權
     人之地位，顯尤已無從塗銷系爭抵押權設定登記。足見上
     訴人所為此部分主張，毫不足取。
六、從而，上訴人依據侵權行為、不當得利之法則及所有物返還
    請求權，請求：(一)原執行法院九十六年度執字第九六０二號
    拍賣抵押物強制執行事件所為強制執行程序應予撤銷。(二)被
    上訴人丙○○○應將上訴人所有系爭土地，應有部分各十二
    分之一，經楊梅地政事務所以96年楊地字第015710號收件，
    於九十六年二月十四日登記，存續期間自九十五年一月十九
    日起至九十五年四月十二日止，權利價值最高限額四百萬元
    之抵押權登記予以塗銷。(三)被上訴人甲○○應將上訴人所有
    系爭土地，應有部分各十二分之一，經楊梅地政事務所以95
    年楊地字第014880號收件，於九十五年一月二十三日登記，
    存續期間自九十五年一月十九日起至九十五年四月十二日止
    ，權利價值最高限額四百萬元之抵押權登記予以塗銷。(四)確
    認被上訴人丙○○○執有上訴人於九十五年一月十二日所簽
    發之系爭本票債權不存在，並應將系爭本票返還予上訴人，
    均屬不應准許。原審所為上訴人敗訴之判決，核無違誤。上
    訴論旨仍執前詞指摘原判決不當，求予廢棄改判，為無理由
    。
七、至兩造其餘之攻擊或防禦方法、及未經援用之證據，經本院
    斟酌後，認為均不足以影響本判決之結果，自無逐一詳予論
    駁之必要，併此敘明。
據上論結，本件上訴為無理由，依民事訴訟法第四百四十九條第
一項、第七十八條、第四百六十三條、第三百八十五條第一項前
段，判決如主文。
中    華    民    國    98    年    8    月    25    日
                    民事第六庭
                        審判長法  官  林鄉誠
                              法  官  許紋華
                              法  官  楊豐卿
正本係照原本作成。
如不服本判決，應於收受送達後20日內向本院提出上訴書狀，其
未表明上訴理由者，應於提出上訴後20日內向本院補提理由書狀
（均須按他造當事人之人數附繕本）上訴時應提出委任律師或具
有律師資格之人之委任狀；委任有律師資格者，另應附具律師資
格證書及釋明委任人與受任人有民事訴訟法第466條之1第1 項但
書或第2項（詳附註）所定關係之釋明文書影本。
中    華    民    國    98    年    8     月    25    日
                              書記官  殷丹妮
附註：
民事訴訟法第466條之1（第1項、第2項）：
對於第二審判決上訴，上訴人應委任律師為訴訟代理人。但上訴
人或其他法定代理人具有律師資格者，不在此限。
上訴人之配偶、三親等內之血親、二親等內之姻親，或上訴人為
法人、中央或地方機關時，其所屬專任人員具有律師資格並經法
院認為適當者，亦得為第三審訴訟代理人。


司法院資訊處製作；財團法人民間司法改革基金會備份。
